臺北高等行政法院判決　　　　　　　　　　　　　　　九十年度訴字第一一五○號
　　　　　　　　　　　　　　　.
　　原　　　告　元瑋股份有限公司
　　代　表　人　甲○○
　　訴訟代理人　陳昆明律師
　　被　　　告　台北市政府工務局
　　代　表　人　陳威仁（局長）
　　訴訟代理人　丁○○
　　　　　　　　乙○○
　　　　　　　　丙○○
右當事人間因建築法事件，原告不服台北市政府中華民國八十九年十二月十一日府訴
字第八九一一一九六○○○號訴願決定，提起行政訴訟。本院判決如左：
　　主  文
原告之訴駁回。
訴訟費用由原告負擔。
　　事  實
一、事實概要：
    緣原告所有坐落於台北市○○區○○路二段一○九巷六弄二二號一樓建築物（下
    稱系爭建築物），位於第三種住宅區，領有被告機關核發之八六使字第二八五號
    使用執照，經台北市政府建設局於八十九年九月一日查獲原告未辦理工廠設立許
    可及登記，擅自於系爭建築物內經營烘焙麵包業務，乃以八十九年九月五日北市
    建一字第八九二五五○九三○○號函通知被告機關建築管理處等機關就系爭建築
    物是否有違反相關法令依權責查處。經被告機關以八十九年九月十九日北市工建
    字第八九三二四二一四○○號書函，請原告依規定恢復該址建築物原核准用途或
    補辦手續。嗣原告未依規定恢復原核准用途或補辦手續，經被告機關審認系爭建
    築物之使用人即原告，未經核准擅自違規使用為烘焙麵包業務，違反建築法第七
    十三條後段規定，乃依同法第九十條第一項規定，以八十九年九月二十六日北市
    工建字第八九三二四九一○○○號書函，處以原告新台幣（下同）六萬元罰鍰，
    並勒令停止烘焙麵包業務之違規使用。原告不服，提起訴願，經遭駁回，遂向本
    院提起行政訴訟。
二、兩造聲明：
　(一)原告聲明求為判決：
    訴願決定及原處分均撤銷。
　(二)被告聲明求為判決：
    原告之訴駁回，訴訟費用由原告負擔。
三、兩造之爭點：
    原告系爭建物經營烘焙麵包業務，是否違反建築法第七十三條後段規定。
　(一)原告主張之理由：
    1.按原告係領有餐館營業執照及公司執照之合法餐館業者，使用台北市○○區○
      ○路二段一三五號一樓、一三七號一樓及同棟大樓門牌一○九巷六弄二四號一
      樓及二二號一樓經營義大利餐廳，有平面圖及照片可考，而環山路二段一三五
      號及一三七號是營業店面及餐廳，而門牌一○九巷六弄二四號一部分是餐廳，
      一部分是廚房，同弄二二號則為廚房，因二二號之對外門戶祇有大樓內部一個
      們，出走道與二四號的門相通，均係原告使用之範圍，使用執照之用途是「小
      吃店」，原告在上址經營之義大利餐廳需用麵包，遂利用二二號即系爭建築物
      之廚房烘烤麵包，供本餐廳販售，仍屬於經營餐廳業務之一部份，並未變更建
      築物得經營餐廳之用途，自無違反建築法第七十三條後段之情事。
    2.被告機關以系爭建築物位於第三種住宅區，領有被告核發之八六使字第二八五
      號使用執照，原核准用途為小吃店業，因目的事業主管機關即台北市政府建設
      局查獲原告經營烘焙麵包業務，以八十九年九月五日北市建一字第八九二五五
      ○九三○○號函，函告被告謂原告從事烘焙麵包業務，未辦理工廠設立許可及
      登記，經被告以八十九年九月十九日北市工建字第八九三二四二一四○○號函
      ，請原告應依規定恢復該址建築物原核准用途或補辦手續，以資適法。惟原告
      認為並未違反規定，又經建設局查獲，以八十九年九月十四日北市建商字第八
      九二五七○二四○○號函，將原告移送台灣士林地方法院檢察署（違反公司法
      罪嫌）。復經被告審認原告有違反建築法第七十三條規定：「建築物．．．非
      經領得變更使用執照，不得變更其使用」之情事，依同法第九十條第一項規定
      ：「違反第七十三條後段規定擅自變更使用者，處建築物所有權人或使用人新
      台幣六萬元以上三十萬元以下罰鍰，並勒令停止使用」，以八十九年九月二十
      六日北市工建字第八九三二四九一○○○號書函處原告六萬元整罰鍰並勒令停
      止違規使用。
    3.原告不服，訴經台北市政府訴願委員會以系爭建築物位於第三種住宅區，領有
      被告機關核發之八六使字第二八五號使用執照，核准用途為小吃店業，原告擅
      自從事未經核准登記之烘焙麵包業務，經台北市政府建設局於八十九年九月一
      日派員現場勘查認定已達到應辦理工廠設立許可及登記之規模，並以八十九年
      九月五日北市建一字第八九二五五○九三○○號函請被告機關依權責查處，此
      有八十九年九月一日台北市政府建設局加強取締違章工廠勘查紀錄表影本附卷
      可稽；嗣該局復以原告擅自經營登記範圍外之烘焙麵包業務，涉有違反公司法
      第十五條規定之嫌，另以八十九年九月十四日北市建商字第八九二五七○二四
      ○○號函移送台灣士林地方法院檢察署偵查在案，是原告違規使用系爭建築物
      作為烘焙麵包業務之違章事實，洵堪認定。又系爭建築物原核准用途為小吃店
      業，屬前揭台北市土地使用分區管制規則第五條第二十一組飲食業，而原告實
      際經營之麵包烘焙業務則屬第五十一組公害最輕微之工業，兩者除用途分屬不
      同組別外，其性質及設立標準亦明顯不同；再者，系爭建築物依台北市政府建
      設局八十九年九月一日加強取締違章工廠勘查紀錄表載以：「．．．備註：烤
      箱（三十八ｋｗ、二十五ｋｗ）二台、壓麵機（一ｈｐ、一點五ｈｐ）二台、
      攪拌機（二二○ｖ、一ｈｐ×２；二二○ｖ、三ｈｐ）三台．．．」係作為烘
      焙麵包使用，其設備規模已非小吃店業所得設置，與原核准使用用途不符甚明
      ，訴願理由所辯，不足採據。因認系爭建築物未經申請核准變更使用執照，原
      告即擅自變更建築物使用用途，從事烘焙麵包業務，被告機關以原告違反建築
      法第七十三條後段規定，並衡酌其違規情節，依同法第九十條第一項規定，處
      以原告法定最低額六萬元罰鍰，並勒令系爭建築物停止違規使用之處分並無不
      合，而駁回原告之訴願。
    4.本件被告機關據以科處原告罰鍰係以系爭建築物核准用途為小吃店業，屬「建
      築法第七十三條執行要點」規定Ｂ類「商業類」第三組「供不特定人士餐飲，
      且直接使用燃具之場所」，而原告在該址使用者為歸屬Ｃ類「工業、倉儲類」
      第１組「供儲存、包裝、製造、修理工業物品，且具公害之場所」，與系爭建
      築物核准用途為「小吃店」分屬不同類組，顯係不符。而依建築法第七十三條
      後段規定：「建築物非經領得變更使用執照，不得變更其使用。」、第九十條
      第一項規定：「違反第七十三條後段規定擅自變更使用者，處建築物所有權人
      或使用人新台幣六萬元以上三十萬元以下罰鍰，並勒令停止使用。」云云為據
      。惟查：
      (1)依台北市政府建設局九十年二月十六日北市建一字第九○二○七七五五○○
        號函釋：「至於小吃店及西點麵包店，自行製作麵包、西點，建議免辦工廠
        登記乙節，查經濟部八十九年十月二十六日經（八九）工字第○八九八九一
        九一七○號函略以：『在同一門牌範圍內從事麵包．．．之製造零售者，無
        工廠設立登記規則之適用』，已有明釋。」。
　    (2)依台北市商業管理處之看法：「依經濟部八十四年三月十五日經（八四）工
        00000000號釋：『從事麵包烘焙製作並於同址設立門市銷售，按都
        市計畫法台北市施行細則暨台北市土地使用分區管制規則規定，部分商業區
        、住宅區容許製造麵包、糕餅。依上開規定設置者同意毋需辦理工廠設立登
        記。』」
    　(3)又依台北市商業管理處見解：「小吃店自行製作麵包、西點，如果是自己販
        售，不用辦理工廠登記，若烘焙的麵包、西點係供應別人或批發，則是工廠
        登記範圍。有關工廠登記相關規定，經濟部也在重新的檢討，至於是否屬於
        工廠登記範圍，『工廠輔導管理規則』研討以後，會做比較寬鬆的規定。就
        商業登記的部分，可做兩個登記，第一是有關西點麵包的買賣。第二是西點
        麵包的烘焙。只要是記載烘焙是自己販售，我們不會要求工廠登記。」。
    　(4)被告機關以原告係登記經營餐館業，而為登記範圍外之自行烘焙麵包業務，
        違反公司法第十五條規定，將原告負責人甲○○移送士林地檢署偵辦。惟經
        士林地檢署檢察官以八十九年度偵字第八六八二號處分不起訴，其理由為：
        甲○○堅決否認擅自經營登記範圍外之烘焙麵包業務之犯行，辯稱：那邊只
        有烘焙麵包供餐廳使用，並不對外營業，只是偶而有提供餐廳外帶的等語，
        經查本件台北市政府建設局告發甲○○之公司違反公司法，不外以卷附取締
        違章工廠勘查紀錄表為根據，惟經傳喚當日勘查人員羅文強到庭結證：當天
        主要是查察他們在二十二號設立工廠烘焙麵包，違反工廠設立登記規則，他
        們是在二十二號一樓製造麵包，然後在一三五號、一三七號一樓餐廳販賣，
        並未看到二十二號有直接販賣麵包等語，再按經營餐廳業務，係指提供餐飲
        供人食用之業務，其若提供烘焙麵包外帶，仍屬於經營餐廳業務之一部分，
        有經濟部商業司函附卷可稽。是甲○○之公司既在二十二號一樓並未直接販
        賣麵包，而係在一三五、一三七號一樓餐廳提供麵包外帶服務，仍屬於經營
        餐廳業務之範圍。
    5.綜上所述，系爭建築物之使用用途既然是開餐館用，而原告亦合法經營餐館業
      務，為提供餐飲供人食用之業務，在餐廳本身之廚房烘焙麵包，專供自己餐廳
      客人食用及外帶，亦屬經營餐廳業務之內。餐廳廚房所設置烘焙麵包之機具，
      實乃餐廳廚房設備之一部分，並未變更建築物之用途。此與麵包製造業者專為
      製造麵包販售而設廠大量製造者，顯然有別。更與被告機關所認定應歸屬為Ｃ
      類「工業、倉儲類」第１組「供儲存、包裝、製造、修理工業物品，且具公害
      之場所」迥然不同。從而，原告在自己餐廳廚房設置麵包烘焙機，自行烘焙麵
      包專供自己餐廳販售之用，自無違反建築法第七十三條後段之規定。原處分及
      訴願決定科處原告罰鍰之處分，自有未當，請判決如原告訴之聲明云云。
  (二)被告主張之理由：
    1.按建築法第七十三條規定：「建築物非經領得使用執照，不淮接水、接電或申
      請營業登記及使用；非經領得變更使用執照，不得變更其使用。」第九十條第
      一項規定：「違反七十三條後段規定擅自變更使用者，處建築物所有權人或使
      用人新臺幣六萬元以上三十萬元以下罰鍰，並勒令停止使用。得以補辦手續者
      ，令其限期補辦手續，不停止使用或逾期不補辦者得連續處罰。」
    2.查系爭建築物位於第三種住宅區，領有被告核發八六使字第二八五號使用執照
      ，一樓核准用途為小吃店業，未經申請變更使用執照，原告即擅自違規使用為
      烘焙麵包業務，案經目的事業主管機關即台北市政府建設局八十八年九月一日
      派員現場勘查認定已達到應辦理工廠設立許可及登記之規模，並以八十九年九
      月五日北市建一字第八九二五五○九三○○號函及八十九年九月十四北市建商
      字第八九二五七○二四○○號函查告原告未經核准便經營登記範圍外之烘焙麵
      包業務，其違規使用建築物事實洵堪認定，被告核認原告確有違反建築法第七
      三條後段規定，遂依同法九十條第一條規定情事，於八十九年九月二十六日北
      市工建字第八九三二四九一○○○號函處使用人即原告六萬元罰鍰並勒令停止
      使用，並無違誤。復因誤繕，被告於八十九年十月二十七日以北市工建字第八
      九三二八一一九○○號函更正處分對象即原告之名稱。至於原告指稱所製麵包
      不對外販售，係另供意大利餐廳使用乙節，緣系爭建築物供作烘製麵包使用，
      其設備規模已非核准用途之小吃店業所得設置，且小吃店不得供作烘製麵包，
      明顯與原核准用途不符，故行政訴訟理由不足採據。
    3.復查系爭建築物核准用途為小吃店業，屬「建築法第七十三條執行要點」規定
      Ｂ類「商業類」第三組「供不特定人士餐飲，且直接使用燃具之場所」，而原
      告於該址未經申請核准變更使用執照，即擅自違規使用為歸屬為Ｃ類「工業、
      倉儲類」第１組「供儲存、包裝、製造、修理工業物品，且具公害之場所」，
      核與系爭建築物核准用途為「小吃店」分屬不同類組，顯係不符。另據內政部
      八十八年七月十六日臺八八內營字第八八七三八六九○號函釋說明（一）決議
      ：「1.按建築法第七十三條執行要點係將建築物用途依使用強度及危險指標分
      為九類二十四組，視建築物用途如有擅自跨類組變更，始違反建築法第七十三
      條後段規定，而依同法第九十條第一項規定處罰．．．」在案。揆諸首揭規定
      ，被告依建築法第九十條第一項規定，於八十九年九月二十六日以北市工建字
      第八九三二四九一○○○號書函處使用人即原告罰鍰並勒令停止違規使用並無
      違誤，應係原告自身因對法規認知致對被告所作之處分有所誤解，原告之業務
      行為，係經目的事業主管機關即台北市政府建設局查告在案，被告依據上開違
      規事實，自得科行政處分之相對人即原告以行政責任，亦符合法律保留原則，
      而刑事責任與行政責任因舉證法則及證明程度不同，故同一案件雖經檢察署為
      不起訴處分，行政機關並不當然受其拘束，仍可本於職權認定事實。
    4.有關原告主張台北市政府建設局九十年二月十六日引述經濟部八十九年十月二
      十六日經建（八九）工字第○八九八九一九一七○號函釋：「在同一門牌範圍
      內從事麵包．．．之製造零售者，無工廠設立登記規則之適用，即謂須一、同
      一門牌範圍內。二、從事麵包製造、零售。復查原告係於系爭建築物製造，而
      於其餘門牌即營業所在地為零售之行為，顯未符上開函釋條件，並經台北市商
      業管理處九十年三月十四日北市台四字第九○四六○二四一四○○號函復原告
      ，係由工業主管機關認定須否辦理工廠登記且仍應辦營利項目之登記「麵包糕
      點烘焙加工買賣業務」甚明。
    5.末查，行政機關對人民不履行行政法上義務時，迫其履行義務或督促使其與履
      行義務同一狀態，所採取之方式與程度，均應符合比例原則，於能實現義務之
      方法中選擇對義務人侵害最小之方法實施之，不得逾必要之程度，此為行政程
      序法第七條所明定，故於適用建築法第九十條規定予以處分時，自宜參酌。故
      系爭建築物違反建築法第七十三條後段規定情事，依法自適用建築法第九十條
      規定予以處分。為阻遏系爭建築物繼續供違規使用，暨貫徹前揭法律規定並保
      護公益及考量該建築物之違法使用狀態與嚴重程度，被告依建築法第九十條第
      一項規定，按其所營事業獲利程度及影響層面所為之罰鍰額度，核與比例原則
      相符，且為最低限額，併予敘明。
    6.綜上所述，原告所訴為無理由，原處分及原決定均無違誤，請判決如被告答辯
      之聲明等語。
　　理  由
一、本件原告所有系爭建築物，位於第三種住宅區，領有被告機關核發之八六使字第
    二八五號使用執照，經台北市政府建設局於八十九年九月一日查獲原告未辦理工
    廠設立許可及登記，現場設備有烤箱（三十八ｋｗ、二十五ｋｗ）二台、壓麵機
    （一ｈｐ、一點五ｈｐ）二台、攪拌機（二二○ｖ、一ｈｐ×２；二二○ｖ、三
    ｈｐ）三台，擅自在系爭建築物內經營烘焙麵包業務，乃以八十九年九月五日北
    市建一字第八九二五五○九三○○號函通知被告機關建築管理處等機關依權責查
    處，此有八十九年九月一日台北市政府建設局加強取締違章工廠查紀錄表影本附
    卷可稽，並為原告所是認，原告委有違規使用系爭建築物作為烘焙麵包之違章事
    實，洵堪認定。
二、原告雖訴稱其係領有被告機關核發之八六使字第二八五號使用執照，准許原告於
    台北市○○區○○路二段一○九巷六弄二二號一樓（即系爭建築物）經營小吃店
    業，而同段一三五號一樓、一三七號一樓及同棟大樓門牌一○九巷六弄二四號一
    樓及二二號一樓，均係原告使用之範圍，原告在上址經營之義大利餐廳需用麵包
    ，遂利用二二號即系爭建築物之廚房烘烤麵包，供本餐廳販售，仍屬於經營餐廳
    業務之一部份。系爭建築物之使用用途既然是開餐館用，而原告亦合法經營餐館
    業務，為提供餐飲供人食用之業務，在餐廳本身之廚房烘焙麵包，專供自己餐廳
    客人食用及外帶，亦屬經營餐廳業務之內。餐廳廚房所設置烘焙麵包之機具，實
    乃餐廳廚房設備之一部分，並未變更建築物之用途。此與麵包製造業者專為製造
    麵包販售而設廠大量製造者，顯然有別。更與被告機關所認定應歸屬為Ｃ類「工
    業、倉儲類」第１組「供儲存、包裝、製造、修理工業物品，且具公害之場所」
    迥然不同。從而，原告在自己餐廳廚房設置麵包烘焙機，自行烘焙麵包專供自己
    餐廳販售之用，自無違反建築法第七十三條後段之規定云云。
三、第按建築法第七十三條規定：「建築物非經領得使用執照，不淮接水、接電或申
    請營業登記及使用；非經領得變更使用執照，不得變更其使用。」第九十條第一
    項規定：「違反七十三條後段規定擅自變更使用者，處建築物所有權人或使用人
    新臺幣六萬元以上三十萬元以下罰鍰，並勒令停止使用。得以補辦手續者，令其
    限期補辦手續，不停止使用或逾期不補辦者得連續處罰。」本件原告公司營利事
    業登記之地址為台北市○○區○○路二段一三五號、一三七號一樓及一○九巷六
    弄二四號一樓，並不包括台北市○○區○○路二段○九巷六弄二二號一樓之系爭
    建築物在內，此有台北市政府北市建商公司（八六）字第三八五四七五號營利事
    業登記證在卷可稽，原告謂伊營業執照包括系爭建築物在內，顯與實情不符，原
    處分以原告在系爭建築物，未經核准擅自違規使用為烘焙麵包業務，違反建築法
    第七十三條後段規定，依同法第九十條第一項規定處六萬元罰鍰，並勒令停止烘
    焙麵包業務之違規使用，於法並無不合。訴願決定改以系爭建築物原核准用途為
    小吃店業，屬前揭台北市土地使用分區管制規則第五條第二十一組飲食業，而原
    告實際經營之麵包烘焙業務則屬第五十一組公害最輕微之工業，兩者除用途分屬
    不同組別外，其性質及設立標準不同，原告所為係屬變更使用，而駁回原告之訴
    願，未注意原告公司營業執照不包括系爭建築物在內，所為認定與事實固有不符
    ，惟其駁回訴願之決定，結果並無不同，尚無撤銷其訴願決定之必要。原告訴請
    撤銷，為無理由，應予駁回。
據上論結，本件原告之訴為無理由，爰依行政訴訟法第九十八條第三項前段，判決如
主文。
中　　華　　民　　國　　　九十一　　年　　　一　　　　月　　　十六　　　日
                               臺 北 高 等 行 政 法 院  第 一 庭
                                           審 判 長 法  官　鄭忠仁
           　　　　　　　　　　　　　　　　　　　　 法　官　楊莉莉
           　　　　　　　　　　　　　　　　　　　　 法　官　林金本
右為正本係照原本作成。
如不服本判決，應於送達後二十日內，向本院提出上訴狀並表明上訴理由，如於本判
決宣示後送達前提起上訴者，應於判決送達後二十日內補提上訴理由書（須按他造人
數附繕本）。
中　　華　　民　　國　　　九十一　　年　　　一　　　　月　　　十七　　　日
            　　　　　　　　 　　　　　             書記官  簡信滇
